臺灣高等法院臺中分院刑事判決　　 96年度重上更(三)字第3號
上　訴　人　臺灣高等法院臺中分院檢察署檢察官
被　　　告　丙○○
選任辯護人　柳正村律師
上列上訴人因被告誣告案件，不服臺灣臺中地方法院89年度訴字
第17 32號中華民國89年11月21日第一審判決（起訴案號：臺灣
臺中地方法院檢察署89年度偵字第9555號），提起上訴，本院判
決如下：
      主  文
上訴駁回。
      理  由
一、公訴意旨略以：被告丙○○係臺中縣豐原市○○街三三號一
    、二樓暨三樓之一、三樓之二號房屋所有權人，於民國 (下
    同 )八十三年五月三十一日，與私立吉的堡美語短期職業補
    習班（下稱吉的堡補習班）簽訂租賃契約，供經營補習班及
    托兒所之用。嗣吉的堡補習班於八十三年十月五日，接獲臺
    中縣政府函復同意籌設後，被告丙○○即將建築物使用執照
    等相關證件，交予吉的堡補習班負責人丁○○，再由告訴人
    丁○○將證件轉交，並委託乙○○代為辦理使用執照之變更
    ，而證人乙○○於電話中，經由丙○○之同意，代刻「丙○○」之印章乙枚，以利作業。而被告丙○○因於八十三年九
    月間起，即陸續於系爭房屋後方空地加蓋三層樓，及加蓋第
    八層樓等違建，使逃生出口受阻，致上開申請遭退件，告訴
    人丁○○遂拒絕給付租金，被告丙○○即向臺灣臺中地方法
    院聲請對吉的堡補習班及連帶保證人戊○○實施強制執行，
    惟吉的堡補習班及戊○○則提出執行異議之訴，詎被告丙○○於訴訟中，為否認其知悉出租予吉的堡補習班之房屋，係
    供托兒所及補習班之用，且否認其有同意提供證件配合辦理
    房屋使用執照變更，俾求得民事訴訟勝訴判決，竟基於概括
    之犯意，意圖使告訴人丁○○受刑事處分，偽稱，丁○○未
    經伊同意，偽刻印章，先後於八十六年十二月三十日及八十
    七年五月廿九日，向臺中縣政府工務局申報建築物防火避難
    設施與設備安全檢查報告書上，其中申報人欄之所有權人部
    分，蓋用偽刻「丙○○」之印章，而偽造文書，並持該偽造
    之報告書向臺中縣工務局申報，而於八十七年七月三十一日
    ，向臺灣臺中地方法院檢察署誣告丁○○涉犯偽造文書罪嫌
    ，且因不滿證人乙○○出庭證稱，係丙○○叫伊刻印章等語
    ，再偽稱，是證人乙○○與告訴人丁○○共同基於犯意之聯
    絡，由證人乙○○偽刻印章，並數次蓋用於房屋使用執照變
    更之申請相關文件上，並持以向臺中縣政府申辦使用執照變
    更事宜，而於八十八年一月廿九日，向臺灣臺中地方法院檢
    察署提出告訴，因認被告丙○○犯刑法第一百六十九條第一
    項之誣告罪嫌云云。
二、本件公訴人認被告涉犯誣告罪嫌，係以：公訴意旨之犯罪
    事實，業據告訴人丁○○指訴歷歷，核與證人乙○○、鍾興
    宏證述內容相符，告訴人指述尚非無據；告訴人丁○○於
    八十三年間以吉的堡補習班名義，向被告承租系爭房屋之時
    ，被告即知告訴人係欲開設補習班使用，並同意提供相關書
    面文件，配合告訴人為使用執照變更之申請等情，亦為被告
    所不否認，並經證人己○○、戊○○、游吉章等人證述屬實
    ，被告明知係伊授權乙○○刻用上開印章使用，現反否認此
    事，並具狀告訴丁○○、乙○○二人，難謂無誣告之犯意；
    防火安全檢查報告合格後，始得為使用執照變更之申請，
    即二者具有關連性之事實，亦據證人即臺中縣政府建管課之
    技士傅政樺於前案中到庭證述綦詳，而防火安全檢查報告之
    申報義務人，依法係建築物之所有權人及使用人，又如建築
    物未依規定辦理申報、逾期申報或檢查不合格者，依建築法
    之相關規定，處分對象係所有權人及使用人二者，有臺中縣
    政府八十八年三月九日八八府工使字第六五一七二號函覆之
    相關資料在卷（八十七年度偵續字第三五五號卷）可稽，而
    除申辦使用執照變更檢附之相關文件及防火安全檢查報告外
    ，並未發現丁○○、乙○○有何以前開印章偽造文書之情事
    ，亦為被告所陳明，亦可證明，應係被告授權告訴人使用上
    開印章無訛；證人乙○○自八十三年間起，即陸續為被告
    丁○○申辦使用執照變更事宜，前開申請事項之駁回通知，
    臺中縣政府均已寄發至丙○○位於臺中縣豐原市○○街三三
    號七樓住處，又八十六年十二月三十日及八十七年五月二十
    九日，上開房屋防火安全檢查報告不合格之通知，亦由前開
    縣政府寄發至被告位於臺中縣豐原市○○路一二三巷八十五
    號之娘家處所，有臺中縣政府函附之變更使用執照通知申請
    人簡便行文表三份，及建築物防火避難設施與設備安全檢查
    申報結果通知書二紙在卷可憑，被告顯然有收受上開通知，
    則被告於數年前收受前開通知之時，應即知情而得以提出告
    訴，然其竟遲至八十七年七月三十一日始提出告訴，實與常
    情有悖，且其時又正為被告與吉的堡補習班之民事訴訟審理
    之中，更顯見被告應係以此方式，欲否認其知悉出租予吉的
    堡補習班之房屋，係供托兒所及補習班之用，且否認伊有同
    意提供證件配合辦理房屋使用執照變更，俾求得民事訴訟勝
    訴判決無訛，被告誣告犯行應堪認定，為主要依據。
三、按犯罪事實應依證據認定之，無證據不得認定犯罪事實；又
    不能證明被告犯罪者，應諭知無罪之判決，刑事訴訟法第一
    百五十四條第二項、第三百零一條第一項分別定有明文；再
    刑法誣告罪之成立，以意圖他人受刑事處分或懲戒處分，而
    為虛偽之告訴、告發、報告者為要件，所謂虛偽係指明知無
    此事實，故意捏造而言，若告訴人誤認有此事實或以為有此
    嫌疑，自不得指為虛偽，即難科以本罪（最高法院四十年台
    上字第八八號判例參照）。
四、訊據被告否認有何誣告之故意，辯稱：伊住在告訴人租屋之
    樓上，找伊拿印章很方便，伊並不認識乙○○，無同意乙○○代刻印章使用，告訴人所述伊印章之來源與乙○○、己○○等人所述不符，告訴人游玲君是於八十六年九月二十三日
    先自行解除契約，告訴人於向被告解除契約後，於八十六年
    十二月間拿偽刻之印章申請使用執照變更，再於八十七年五
    月間，第二次去申請使用變更，顯不合理，伊才向臺灣臺中
    地方法院檢察署提出丁○○及乙○○二人偽造文書之告訴，
    並無誣告之故意等語。經查：
    被告丙○○申告丁○○偽造文書案件，業經臺灣臺中地方
      法院檢察署檢察官於八十七年九月一日，以八十七年度偵
      字第一六０四八號處分不起訴，經丙○○聲請再議後，發
      回續行偵查，於偵查中，被告丙○○再對證人乙○○提出
      偽造文書之告訴，經該署檢察官於八十八年四月廿二日，
      以八十七年度偵續字第三五五號及八十八年度偵字第八七
      七二號為不起訴處分，經被告丙○○聲請再議，後經臺灣
      高等法院臺中分院檢察署於八十八年七月三十一日，以八
      十八年度議廉字第八三三號處分書駁回再議而告確定，此
      有上開文號之處分書類附卷可稽，並有並上開卷宗為憑，
      堪以認定。
    證人乙○○於八十九年八月二十九日原審審理時結稱：「
      八十三年夏天的時候，我當時受游玲君的委託，辦理變更
      使用執照的事情，有一天我在家裡，游玲君打電話給我，
      說要我自行去刻丙○○的章來使用，後來丙○○就接過電
      話要我自行去刻她的章來用‧‧‧。後來我就去刻丙○○
      的印章，去辦理使用執照變更。」、「後來因為臺中縣政
      府工務局一直在退件，直到八十六年間，確定全部退件後
      ，因為我不認識丙○○，而且是游玲君委託我辦的，所以
      我才將印章還給游玲君。」等語，於本院證述：「之前並
      不認識被告，在法院才見過被告，我案子做好後，都是拿
      給告訴人請被告幫我蓋印鑑章，有一天告訴人打電話告訴
      我，要我自己刻壹個印章，被告也在場，被告自己也有接
      過電話告訴我叫我刻壹個印章，當時己○○也在那個辦公
      室，她應該可以證明」、「當時是夏天，因當時資料沒有
      完全弄好，我又懷孕，所以一直沒送件，因為還要拿回去
      補習班交給告訴人轉交被告蓋章，所以才交代我刻壹個印
      章，大顆的印章是因為後來印章要一致所以才刪除掉」等
      語，與其在另案偵查時所證：我幫吉的堡補習班辦房屋使
      用執照之變更，叫他們要蓋章，丁○○打電話給我說，她
      與房東講好，印章叫我去刻，丙○○當時人在幼稚園，也
      接過電話叫我去刻，我才去刻丙○○的章，並蓋在文件上
      ，送件至縣政府，但文件退了好幾次都沒核准，我才在八
      十六年間，將印章文件送還給幼稚園等語相符。另證人己○○於原審時證述：乙○○是補習班委託辦案件的，我記
      得在打電話之前有跟丙○○說過要蓋印章，後來丙○○有
      來說她印章很重要，不能老是借我們蓋章，游小姐有問我
      乙○○的電話，乙○○的電話抄在我的桌上，我就在沙發
      旁邊打電話，打通之後，有將電話交給丙○○講，她有交
      待刻印章的事，講完電話丙○○就走了，後來林小姐就去
      刻印章等語，於本院證述：是我老闆丁○○叫我撥電話，
      撥通了之後，我告訴乙○○說老闆丁○○要找他，然後丁○○接，之後才由丙○○接的等語。證人戊○○於原審證
      述：我們原先是到王代書那裡蓋章，後來丙○○來補習班
      說她的印章不方便一直給我們使用，所以請丁○○刻印章
      ，當時就打電話給乙○○小姐，確定刻印章的事，我那時
      有在場等語，然證人三人上開證述與告訴人於另案偵查中
      所述：建築師辦理的 (指檢查報告書)，也是他們填寫的
      ，填好後拿給丙○○蓋章，丙○○不在，建築師說他聯絡
      丙○○裡面的小姐，小姐說找不到丙○○，那小姐就叫建
      築師自己刻一個自己蓋，我沒有蓋，建築師是張永照等語
      ( 見一六○四號卷第十三頁)不合，參以被告若於八十三
      年夏天（按應係六月、七月、八月）委託乙○○代刻印章
      使用，則自委託代刻印章使用起，所有應蓋用被告印章之
      申請文件，依常情自應均蓋用乙○○代刻使用之印章，無
      須請被告丙○○蓋用自己保管使用之印章，惟查八十三年
      十月十八日之「變更使用執照說明書」、「變更用途說明
      書」上均蓋有被告自己保管使用之印章及乙○○代刻使用
      之印章，並將被告自己保管使用之印章劃掉，有該二文件
      附卷可證，證人乙○○、己○○、戊○○上開證述尚難據
      為不利被告之認定。至證人鍾興宏於原審八十九年十一月
      九日審理時證稱：「（八十三年至八十六年間從事何職？
      ）我在建築師事務所從事監工工作，亦有負責幫本案建物
      公共安全檢查申請的工作。八十六年十二月間，因為本案
      建物的申報期限快到了，我有去丙○○的辦公室找她很多
      次，但都沒找到，我有交代其辦公室之小姐轉告與我聯絡
      ，並留一份公共安全檢查的資料給她，因為怕縣政府罰款
      ，所以一直跟吉的堡補習班聯絡。」、「後來因為一直沒
      有聯絡到丙○○，所以吉的堡補習班的小姐拿一顆丙○○
      的印章給我去辦理申請，丙○○辦公室的小姐，並沒有告
      訴我要我自己去刻印章。」等語，並不能證明被告有委託
      乙○○代刻印章使用，另起訴書所述證人己○○、戊○○
      、游吉章於另案偵查中證稱：告訴人丁○○於八十三年間
      ，以吉的堡補習班名義，向被告承租系爭房屋之時，被告
      即知告訴人係欲開設補習班使用，並同意提供相關書面文
      件，配合告訴人為使用執照變更之申請等語，亦不能證明
      被告有委託乙○○代刻印章使用。
    告訴人與被告間，因被告出租予告訴人之房屋，無法辦理
      補習班登記，雙方業已失和，告訴人因而於八十六年九月
      二十三日，向被告為解除契約之意思表示，被告亦於八十
      七年五月份，向告訴人表示解除契約之意思表示，被告並
      於八十六年十一月三日持上開租賃契約之公證書聲請強制
      執行、於八十七年五月十一日起訴請求返還房屋及給付租
      金，經吉的堡補習班及連帶保證人戊○○提出執行異議之
      訴等情，為被告供認在卷，告訴人於八十九年十一月十日
      在原審審理時亦陳稱：「我是於八十六年九月二十三日發
      存證信函給丙○○，表示要解除契約，請她來跟我結算。
      」等語，並有附於偵查卷之最高法院八十九年度臺上字第
      六九九號判決一份可稽（見偵查卷第三十三頁背面）。被
      告與告訴人既對前開租約效力發生爭執而失和，被告當無
      同意告訴人使用非其所有之印章申辦變更執照之可能，縱
      被告之前確曾同意告訴人委任之代書乙○○代刻印章使用
      ，惟於雙方失和並均有意解除租約之情形下，告訴人對於
      被告不同意其再使用前開印章之意思自不難究明，被告於
      八十七年六、七月間，發現告訴人仍於八十六年十二月三
      十日及八十七年五月二十九日，向臺中縣政府工務局申報
      建築物防火避難設施與設備安全檢查報告書上，在所有權
      人欄內蓋用「丙○○」之印章，因而認告訴人有未經同意
      蓋用印章之偽造文書等行為，並於八十七年七月三十一日
      向檢察官提出告訴，核與生活經驗法則相符，尚難遽認被
      告有捏造事實誣告告訴人之故意。上訴人認被告於告訴人
      表示解除契約後之八十六年十一月三日，執契約公證書向
      法院聲請強制執行，認被告視該租賃契約仍為有效，不認
      告訴人有解除權，竟仍提出告訴，自有誣告故意，及被告
      於乙○○出庭作證後，即應知悉其係誤認提出告訴，竟乃
      對乙○○提出告訴，謂其係共犯，亦有誣告等語，惟本件
      被告始終否認授權告訴人及乙○○代刻印章，乙○○、己○○、戊○○所述被告印章之由來與告訴人所述不符如上
      述，且被告與告訴人間確因契約發生糾紛涉訟失和，告訴
      人於行使解除權後，仍繼續使用被告名義之印章申請辦理
      變更使用執照，卷附變更使用執照說明書、變更用途說明
      書上均蓋有被告真正之印章 (即粗體印章)且被刪除，被
      告認該章係乙○○所刻，因而對告訴人及乙○○提出偽造
      文書之告訴，屬維護權利之行為，至其行為是否得當，及
      告訴人、乙○○是否成立偽造文書犯行，則屬法律上可評
      價範圍，殊難遽認被告有誣告犯意，另雙方之租賃契約效
      力若何，被告是否誤認該契約之效力已不存在，均與其是
      否有誣告犯意無涉，不得因被告認契約效力仍存在卻提起
      刑事告訴，即認被告係誣告。此外，復查無其他證據，足
      證被告有誣告之故意，原審為被告無罪之諭知，核無不當
      ，上訴人上訴並無理由，應予駁回。
五、據上論斷，應依刑事訴訟法第三百六十八條，判決如主文。
    本案經檢察官甲○○到庭執行職務。
中　　華　　民　　國　　96　　年　　5 　　月　　24　　日
            刑事第九庭    審判長法　官　陳　筱　珮
                                法　官  余  仕  明
                                法　官  康  應  龍
上列正本證明與原本無異。
檢察官得上訴。
如不服本判決應於收受送達後十日內向本院提出上訴書狀，其未
述上訴之理由者並得於提起上訴後十日內向本院補提理由書 (
均須按他造當事人之人數附繕本)。
                                書記官  姚  錫  鈞
中　　華　　民　　國　　96　　年　　5 　　月　　25　　日
